【裁判字號】    90,易,348
【裁判日期】    900820
【裁判案由】    偽造文書等
【裁判全文】
臺灣基隆地方法院刑事判決                            九十年度易字第三四八號
    公  訴  人  臺灣基隆地方法院檢察署檢察官
    被      告  甲○○
右列被告因偽造文書等案件，經檢察官提起公訴（九十年度偵字第二○三一號）及移
送併辦（台灣台北地方法院檢察署九十年度偵字第一三六六三號），本院判決如左：
    主  文
甲○○意圖為自己不法之所有，以詐術使人將本人之物交付，未遂，處有期徒刑參月
，如易科罰金，以參佰元折算壹日，變造國民身分證上「翁進添相片」及「乙○○相
片」部分暨駕駛執照上所換貼之「翁進添相片」部分均沒收；又故買贓物，處有期徒
刑參月，如易科罰金，以參佰元折算壹日；又連續行使偽造私文書，足以生損害於公
眾及他人，處有期徒刑肆月，如易科罰金，以參佰元折算壹日，日豐汽車出租約定切
結書之承租人親筆簽名欄偽造之「翁進添」署押貳枚、基隆市警察局保安隊民國九十
年五月十二日翁進添機車竊盜案偵訊（調查）筆錄內所偽造「翁進添」之署押貳拾貳
枚（含簽名參枚及指印拾玖枚）、基隆市警察局刑二組民國九十年五月十三日翁進添
機車竊盜案偵訊（調查）筆錄內所偽造「翁進添」之署押柒枚（含簽名貳枚及指印伍
枚）、逕行逮捕通知單上所偽造「翁進添」之署押貳枚（含簽名壹枚及指印壹枚）均
沒收。應執行有期徒刑玖月，如易科罰金，以參佰元折算壹日，變造國民身分證上「
翁進添相片」、「乙○○相片」部分暨駕駛執照上所換貼之「翁進添相片」部分及日
豐汽車出租約定切結書之承租人親筆簽名欄偽造之「翁進添」署押貳枚、基隆市警察
局保安隊民國九十年五月十二日翁進添機車竊盜案偵訊（調查）筆錄內所偽造「翁進
添」之署押貳拾貳枚（含簽名參枚及指印拾玖枚）、基隆市警察局刑二組民國九十年
五月十三日翁進添機車竊盜案偵訊（調查）筆錄內所偽造「翁進添」之署押柒枚（含
簽名貳枚及指印伍枚）、逕行逮捕通知單上所偽造「翁進添」之署押貳枚（含簽名壹
枚及指印壹枚）均沒收。
    事  實
一、甲○○意圖為自己不法之所有，於民國（下同）九十年四月三十日，在台北市○
    ○區○○街夜市，拾獲翁進添所遺失之國民身分證及駕駛執照各一枚，竟予以侵
    占入己，並於翌日（即同年五月一日）晚間，在台北市○○路之萬泰旅館內，將
    自己相片換貼在前開之國民身分證及駕駛執照上，予以變造，供己使用，足以生
    損害於翁進添及戶政機關對於戶籍資料管理暨監理機關對於車籍資料管理之正確
    性。又於九十年五月上旬在基隆市八堵附近，向不詳姓名綽號「阿華」之男子，
    以新台幣（下同）四千元價格購買引擎一具（該引擎係丁○○所有於九十年五月
    一日十八時許在台北市○○區○○路二一五巷二十號前失竊、車牌號碼ＢＢＰ—
    ６９０號、引擎號碼5DC404183號之重型機車所有)及ＢＣＶ—９５７號車牌一面
    （該車牌係丙○○所有於九十年五月八日十二時五十分許在台北市○○區○○路
    二十二前失竊），並將上開買得之他人失竊之引擎及車牌換裝於同型之機車，供
    己騎乘。甲○○復基於偽造文書之概括犯意，於九十年五月九日十九時十分許，
    持上開變造之「翁進添」國民身分證，向位於基隆市○○路（起訴書誤載為義二
    路）一八二號日昇小客車租賃有限公司（簡稱日昇公司）租用車號ＢＢ—４４３
    ９號小客車一輛，並在日豐汽車出租約定切結書之承租人親筆簽名處，偽造「翁
    進添」之簽名於其上，足以生損害於翁進添及日昇公司。嗣於九十年五月十二日
    十九時十分許，甲○○交還上開租車欲騎乘車號ＢＣＶ—９５７號機車離去時，
    為基隆市警察局保安隊警員當場查獲，甲○○為求掩飾自己之身分，於九十年五
    月十二日二十時二十分許及翌日（即十三日）零時三十分許，至基隆市警察局保
    安隊及刑二組製作筆錄時，竟均冒用「翁進添」之名應訊，並基於前開偽造文書
    之概括犯意及偽造署押之故意，於保安隊、刑二組製作筆錄時，接續偽造「翁進
    添」之署押、簽名於偵訊（調查）筆錄內及逕行逮捕通知單上，表示其係翁進添
    本人，並在逕行逮捕通知單上偽造「翁進添」之簽名及捺指印，表示受領該通知
    單，復提出行使交予現場處理員警，足生損害於翁進添及警察機關對於調查犯罪
    、人別鑑識之正確性。嗣經警查覺有異加以訊問，始得悉上情。
二、甲○○於九十年六月十日，在不詳地點，明知不詳姓名綽號「阿財」之男子所交
    付之乙○○國民身分證、健保卡係來源不明之贓物，竟仍予收受，並與綽號「阿
    財」之人基於前揭變造證件之概括犯意聯絡，由甲○○提供自己之相片一張，交
    予綽號「阿財」者將之換貼在上開乙○○失竊之國民身分證上，加以變造，供甲
    ○○使用，足以生損害於乙○○及戶政機關對於戶籍資料管理之正確性。甲○○
    復基於意圖為自己不法之所有，於當日（即十日）下午一時許，持上開變造之國
    民身分證前往位於台北市○○○路○段二四一號瑩和通訊行，冒用乙○○之名義
    ，欲向瑩和通訊行詐購電話機具及通信門號，惟經瑩和通訊行負責人吳照琳察覺
    有異，報警後當場查獲，始未得逞。
三、案經基隆市警察局移送臺灣基隆地方法院檢察署檢察官偵查起訴及移送併辦。
    理  由
一、訊據被告甲○○對事實欄一、所述侵占翁進添遺失之國民身分證、駕駛執照後，
    將之變造且持以行使，並偽簽翁進添姓名租車使用，而在為警查獲贓車時冒名應
    訊，且簽名、捺指印於筆錄及逕行逮捕通告單上等情，均坦承不諱，且經證人即
    日昇公司副理陳明德於警訊時證述屬實，復有經變造之「翁進添」國民身分證、
    駕駛執照及日豐汽車出租約定切結書影本、基隆市警察局保安隊民國九十年五月
    十二日翁進添機車竊盜案偵訊（調查）筆錄、基隆市警察局刑二組民國九十年五
    月十三日翁進添機車竊盜案偵訊（調查）筆錄、逕行逮捕通知單等在卷可資佐證
    ，被告此部分犯行應堪認定；雖被告矢口否認知悉所購買之上開機車引擎及車牌
    係屬他人失竊之物，且不知綽號「阿財」之男子所交付之「乙○○」國民身分證
    、健保卡亦屬贓物，辯稱：伊以四千元購得之上開機車引擎及車牌等物，是準備
    換裝於損壞之機車上使用，係直至為警查獲時才知上開機車零件為贓物；且「乙
    ○○」國民身分證、健保卡係伊向綽號「阿財」之人借來辦電話門號使用，迨日
    後再付電話費予「阿財」之人，而乙○○相片部分則為「阿財」所換貼云云。然
    查：
    (一)上開機車引擎、車牌均屬他人失竊物品乙情，有贓物認領保管單及車輛竊盜、
      車牌失竊資料個別查詢報表─查詢車輛認可資料各二紙附卷可稽，並經被害人
      丁○○、丙○○於警訊、偵查時指訴綦詳，被告復未對此異於一般機車零件買
      賣行為，要求該名「阿華」之人出具車籍資料，以查證該機車零件來源為何，
      竟率而予以購買，且分別加裝於同型機車上供己使用，益徵其對所購買之機車
      零件應為來源不明之贓物有所認識，否則為何不循正常購車管道向有信譽之商
      家購買所需機車零件，而願承擔可能因未具車籍資料遂遭警查獲之風險？是被
      告上開所辯，要屬事後卸責之詞，委無可採，其故買贓物犯行，應堪認定。
    (二)又被告甲○○持被害人乙○○遺失之健保卡及經變造之國民身分證，前往瑩和
      通信行欲購買電話機具及通信門號，惟經瑩和通信行負責人吳照琳察覺有異而
      未得逞等情，業據被害人乙○○於警訊時陳述明確，並經證人吳照琳於警訊時
      證述屬實，且有贓物認領保管收據一紙及經換貼被告甲○○相片之變造國民身
      分證一枚在卷可資佐證，被告復供承該枚經變造之乙○○國民身分證上之相片
      ，係其提供予綽號「阿財」之人撕下原證件上之相片後予以換貼，再由其持該
      枚變造之乙○○國民身分證向瑩和通信行申請電話機具及通信門等語，顯見被
      告在該名綽號「阿財」之人持上開被害人乙○○失竊之國民身分證交付時，已
      知係屬他人失竊之贓物，竟仍提供自己相片任由綽號「阿財」之人予以換貼後
      ，收受供己申購電話機具及通信門號使用，難認其無贓物之認識及不法所有之
      意圖存在，否則為何不以自己證件進行申購行動電話使用，卻大費周章地以變
      造他人遺失證件之方式為之，而只為申購電話機具及通信門使用後，再付電話
      費給綽號「阿財」之人？顯見被告甲○○前開之辯，純屬飾卸之詞，要無可採
      ，其收受贓物、與綽號「阿財」之人行使變造特種文書及以行使變造證件進行
      詐欺取財未遂等犯行，亦堪認定。
    綜上所述，事證明確，被告甲○○侵占遺失物、行使變造特種文書、故買贓物、
    連續行使偽造私文書、收受贓物、共同變造特種文書並予行使及詐欺取財未遂等
    犯行，均堪認定。
二、按刑法第二百十條之偽造私文書罪，是指無製作權之人，冒用他人名義而製作該
    文書為要件。觀被告先後在具有文書性質之日豐汽車出租約定切結書及具有收據
    性質之逕行逮捕通知單上，冒用被害人翁進添之名義偽簽收領，復提出交還日昇
    公司人員暨員警，顯然於該文書之內容有所主張，足以生損害於翁進添、日昇公
    司之權益及警察機關對於人別鑑識之正確性，而該當於刑法第二百十條之構成要
    件，非僅構成刑法第二百十七條之偽造署押罪，合先敘明。核被告甲○○所為，
    係犯刑法第三百三十七條侵占遺失物罪、第二百十六條、第二百十二條之行使變
    造特種文書罪、第三百四十九條第二項故買贓物罪、第二百十六條、第二百十條
    之行使偽造私文書罪、第三百四十九條第一項收受贓物罪及第三百三十九條第三
    項、第一項詐欺取財未遂罪。被告先後多次變造他人國民身分證、駕駛執照及偽
    造私文書等犯行，各自時間緊接，所犯構成要件皆相同，顯係基於概括犯意為之
    ，均為連續犯，應分別依刑法第五十六條規定，以一罪論，並各自加重其刑。被
    告變造被害人翁進添、乙○○二人之駕駛執照及國民身分證暨偽造私文書後復持
    以行使，其變造及偽造之低度行為應分別為行使之高度行為所吸收，均不另論罪
    。被告所犯上開連續行使變造特種文書罪、侵占遺失物罪、收受贓物及詐欺取財
    未遂罪間，有方法結果之牽連關係，依刑法第五十五條規定，應從較重之詐欺取
    財未遂罪處斷。被告甲○○與綽號「阿財」二人間，就變造被害人乙○○國民身
    分證部分，具有犯意聯絡及行為分擔，為共同正犯。被告所犯上開詐欺取財未遂
    罪、故買贓物罪、行使偽造私文書罪間，犯意各別、行為互殊，應予分論併罰。
    被告已著手於詐欺行為之實施，惟經被害人發覺而未生取得財物之結果，為未遂
    犯，依刑法第二十六條前段規定，按既遂犯之刑度減輕之。被告係基於單一之犯
    罪決意，接續於偵訊（調查）筆錄及逕行逮捕通知單上偽造「翁進添」署押，而
    其在上開逕行逮捕通知單上偽造文書犯行，已如前述，則其之後接續偽造署押之
    行為，係偽造私文書之階段行為，故不另論偽造署押罪，公訴人認應依連續偽造
    署押罪處斷，尚有誤會，併予敘明。至事實欄二、所述部分雖未據公訴人起訴，
    然認其與經本院認定有罪部分，具有裁判上一罪之牽連犯關係，基於審判不可分
    原則，自得併予審究。爰審酌被告之素行、犯罪之動機、目的、手段、所生危害
    及犯罪後態度等一切情狀，各量處如主文所示之刑，並分別諭知易科罰金之折算
    標準，及依法定其應執行之刑。
三、扣案之變造國民身分證上「翁進添相片」、「乙○○相片」部分及駕駛執照上所
    換貼之「翁進添相片」部分，係被告甲○○所有供犯罪所用之物，業據其供明在
    卷，均依法宣告沒收；至日豐汽車出租約定切結書之承租人親筆簽名欄偽造之「
    翁進添」署押二枚、基隆市警察局保安隊民國九十年五月十二日翁進添機車竊盜
    案偵訊（調查）筆錄內所偽造「翁進添」之署押二十二枚（含簽名三枚及指印十
    九枚）、基隆市警察局刑二組民國九十年五月十三日翁進添機車竊盜案偵訊（調
    查）筆錄內所偽造「翁進添」之署押七枚（含簽名二枚及指印五枚）、逕行逮捕
    通知單上所偽造「翁進添」之署押二枚（含簽名一枚及指印一枚），均依刑法第
    二百十九條規定宣告沒收。
據上論斷，應依刑事訴訟法第二百九十九條第一項前段，刑法第二十八條、第五十六
條、第三百三十七條、第二百十六條、第二百十二條、第二百十條、第三百三十九條
第三項、第一項、第三百四十九條第一項、第二項、第二十六條前段、第五十五條、
第四十一條第一項、第五十一條第五款、第三十八條第一項第二款、第二百十九條，
罰金罰鍰提高標準條例第一條前段、第二條，判決如主文。
本案經檢察官黃士元到庭執行職務
中      華      民      國      九十      年      八    月     二十     日
                                    臺灣基隆地方法院刑事第三庭
                                          法  官    林  玉  珮
右正本證明與原本無異。
對於本件判決如有不服，應於收受送達後十日內，向本院提出上訴書狀，上訴於臺灣
高等法院，並按他造當事人之人數附具繕本。
                                          書記官    陳  俊  德
中      華      民      國      九十      年      八    月    二十二    日
附錄論罪法條
刑法第三百三十七條：
意圖為自己或第三人不法之所有，而侵占遺失物、漂流物或其他離本人所持有之物者
，處五百元以下罰金。
刑法第二百十二條：
偽造、變造護照、旅券、免許證、特許證及關於品行、能力、服務或其他相類之證書
、介紹書，足以生損害於公眾或他人者，處一年以下有期徒刑，拘役或三百元以下罰
金。
刑法第二百十條：
偽造、變造私文書，足以生損害於公眾或他人者，處五年以下有期徒刑。
刑法第三百三十九條第一項、第三項：
意圖為自己或第三人不法之所有，以詐術使人將本人或第三人之物交付者，處五年以
下有期徒刑、拘役或科或併科一千元以下罰金。
前二項之未遂犯罰之。
刑法第三百四十九條第一項、第二項：
收受贓物者，處三年以下有期徒刑、拘役或五百元以下罰金。
搬運、寄藏、故買贓物或為牙保者，處五年以下有期徒刑、拘役或科或併科一千元以
下罰金。


司法院資訊處製作；財團法人民間司法改革基金會備份。
